【裁判字號】    98,訴,11
【裁判日期】    980211
【裁判案由】    偽造文書等
【裁判全文】
臺灣基隆地方法院刑事判決                98年度訴字第11號
公  訴  人  臺灣基隆地方法院檢察署檢察官
被      告  甲○○
                    指定送達址.
上列被告因偽造文書等案件，經檢察官聲請簡易判決處刑（97年
度偵字第3806號），經本院認不宜以簡易判決處刑，改依通常程
序審理，被告於本院審理中，就被訴事實為有罪之陳述，經本院
告知簡式審判程序意旨，並聽取公訴人及被告之意見後，本院裁
定依簡式審判程序審理，判決如下：
    主    文
甲○○共同連續違反不得使大陸地區人民非法進入臺灣地區之規
定，累犯，處有期徒刑捌月，減為有期徒刑肆月；又共同違反不
得使大陸地區人民非法進入臺灣地區之規定，累犯，處有期徒刑
柒月。應執行有期徒刑拾月。
    事    實
一、甲○○前因違反麻醉藥品管理條例案件，經本院以85年度易
    字第1042號判決判處有期徒刑10月，上訴後，經臺灣高等法
    院以85年度上易字第6893號判決上訴駁回，而於民國87年1
    月15日執行完畢；又因違反商業會計法案件，經本院以96年
    度基簡字第87號簡易判決判處有期徒刑4 月確定，後於96年
    7月19日執行完畢。
二、甲○○明知大陸地區女子施泥洪（所犯共同連續行使使公務
    員登載不實文書罪，業經本院以97年度基簡字第1286號簡易
    判決判處應執行有期徒刑3 月）無結婚之真意，僅欲以結婚
    為手段，申請進入臺灣地區工作，且大陸地區人民非經主管
    機關許可不得非法進入臺灣地區，竟於民國90年間，在不詳
    地點，與真實姓名年籍不詳之呂姓成年男子議妥，由該呂姓
    男子提供甲○○前往大陸地區之機票、食宿等費用，另支付
    新臺幣5 萬元為代價，由呂姓成年男子帶同甲○○前往大陸
    地區，甲○○、施泥洪與該呂姓男子3 人共同基於行使使公
    務員登載不實文書之概括犯意聯絡，甲○○並與該呂姓男子
    共同基於使施泥洪非法入境臺灣之概括犯意聯絡，共同為下
    列行使使公務員登載不實文書、使大陸地區人民非法進入臺
    灣地區之行為：
    (一)施泥洪與甲○○先於民國90年9 月25日，在大陸地區福建
      省福州市辦理結婚登記，並於翌日至大陸地區福建省福州
      市公證處辦理公證，取得大陸地區福建省福州市公證處所
      核發之（2001）榕公證內民字第7454號結婚證明書。嗣甲
      ○○即返臺，並於同年10月19日持前揭結婚證明書，向財
      團法人海峽交流基金會（下稱海基會）申請驗證，使海基
      會核發（90）核字056876號證明書；旋於同年10月19日，
      由甲○○持前揭結婚公證書、海基會證明書及戶口名簿、
      身分證、印章等證件，至台北市中山區戶政事務所，填具
      施泥洪為其配偶等不實內容之「結婚登記申請書」，據以
      申請辦理結婚之戶籍登記，使不知情之戶政機關承辦公務
      員陷於錯誤，將該不實之結婚事項登載於其職務上所掌之
      戶籍登記簿上，並據此核發配偶欄為施泥洪之不實登記戶
      籍謄本1 份予甲○○，及換發配偶為施泥洪之國民身分證
      1 枚，足生損害於戶政機關對結婚登記及戶籍資料管理之
      正確性。
    (二)繼於90年10月24日，甲○○即持前揭使公務員登載不實之
      戶籍謄本、戶口名簿及國民身分證，前往基隆市警察局第
      二分局八斗子派出所，填具「大陸地區人民進入臺灣地區
      保證書」向警員辦理對保手續。繼於同年10月26日，甲○
      ○利用不知情之正泰旅行社人員攜帶已填具之「大陸地區
      人民進入臺灣地區旅行證申請書」、「大陸地區人民進入
      臺灣地區保證書」及前揭使公務員登載不實之戶籍謄本、
      國民身份證等資料行使，向內政部警政署入出境管理局（
      下稱入出境管理局）以配偶來臺依親為由，申請施泥洪入
      境臺灣地區，使入出境管理局承辦公務員將其2 人結婚及
      依親等事項登載於該旅行證申請書，並於同年10月31日核
      發「中華民國臺灣地區入出境許可證」予施泥洪，嗣施泥
      洪即於90年12月5 日持前揭許可證非法進入台灣地區，足
      以生損害於戶政機關對戶籍資料管理及入出境管理機關對
      大陸地區人民入境管理之正確性。
    (三)施泥洪、甲○○及呂姓成年男子復承前行使使公務員登載
      不實文書之概括犯意聯絡，分於91年5 月20日、92年1 月
      13 日 、92年9 月24日，由甲○○即持前揭使公務員登載
      不實之戶籍謄本、戶口名簿及國民身分證，前往基隆市警
      察局第二分局八斗子派出所，填具「大陸地區人民進入臺
      灣地區保證書」向警員辦理對保手續。繼而分於91年5 月
      31日、92年1 月16日、92年9 月25日，甲○○利用不知情
      之正泰旅行社人員持已填具「大陸地區人民進入臺灣地區
      旅行證申請書」、大陸地區人民進入臺灣地區保證書及使
      公務員登載不實之戶籍謄本、國民身份證等資料，向入出
      境管理局以配偶來臺依親為由，申請施泥洪入境臺灣地區
      而行使之，使承辦公務員將依親等不實事項登載於該申請
      書，並分於91年5 月31日、92年1 月16日、92年9 月25日
      核發「中華民國臺灣地區入出境許可證」、依親居留證予
      施泥洪。復施泥洪來台後為得延長入境期限，復於93年3
      月16日、93年9 月13日及94年12月間某日，3 人共同承上
      基於行使使公務員登載不實文書之同一概括犯意聯絡，由
      施泥洪分別持前揭使公務員登載不實之戶籍謄本、大陸通
      行證及所填具之申請書向入出境管理局申請施泥洪之依親
      居留證加簽，使承辦公務員將渠等結婚、團聚等不實事項
      登載於該申請書，並據以核發大陸地區人民逐次加簽入出
      境證予施泥洪。
三、甲○○、施泥洪及呂姓成年男子復另基於行使使公務員登載
    不實文書之犯意聯絡，於96年12月3 日，由施泥洪持前揭使
    公務員登載不實之戶籍謄本、國民身分證及甲○○填具之保
    證書等資料，向入出境管理局以配偶來臺依親為由，申請施
    泥洪入境臺灣地區而行使之，使承辦公務員將依親長期居留
    等不實事項登載於該申請書，並於96年12月11日核發長期居
    留證予施泥洪。施泥洪因而先後於91年6 月5 日、92年3 月
    28日、94年4 月20日、95年2 月13日、97年6 月10日持前揭
    許可證進入臺灣地區。嗣97年8 月14日，甲○○於其上揭犯
    行尚未經發覺前，即向有偵查權限之台北市政府警察局萬華
    分局警員自首，因而接受裁判。
四、案經台北市政府警察局萬華分局報告臺灣基隆地方法院檢察
    署檢察官偵查後聲請簡易判決處刑，由本院改由通常程序審
    理。
    理    由
壹、程序方面：
一、按檢察官聲請以簡易判決處刑之案件，經法院認有刑事訴訟
    法第451 條之1 第4 項但書所定之情形者，應適用通常程序
    審判之，刑事訴訟法第452 條定有明文。本件經檢察官聲請
    簡易判決處刑（97年度偵字第3806號），經本院合議庭認合
    於刑事訴訟法第451 條之第4 項但書之情形，應改依通常程
    序審理。又除被告所犯為死刑、無期徒刑、最輕本刑為3 年
    以上有期徒刑之罪或高等法院管轄第一審案件者外，於第一
    次審判期日前之準備程序進行中，被告先就被訴事實為有罪
    之陳述時，審判長得告知被告簡式審判程序之旨，並聽取當
    事人、代理人、辯護人及輔佐人之意見後，裁定進行簡式審
    判程序，刑事訴訟法第273 條之1 第1 項定有明文。經核本
    件被告於準備程序中就被訴事實為有罪之陳述，經法官告知
    簡式審判程序之旨，並聽取公訴人、被告之意見後，本院爰
    依首揭規定，合議裁定由受命法官獨任進行簡式審判程序。
二、次按刑事訴訟法第159 條第1 項規定：「被告以外之人於審
    判外之言詞或書面陳述，除法律有規定者外，不得作為證據
    」，又被告以外之人於審判外之陳述，雖不符前4 條之規定
    ，而經當事人於審判程序同意作為證據，法院審酌該言詞陳
    述或書面陳述作成時之情況，認為適當者，亦得為證據。當
    事人、代理人或辯護人於法院調查證據時，知有第159 條第
    1 項不得為證據之情形，而未於言詞辯論終結前聲明異議者
    ，視為有前項同意，刑事訴訟法第159 條之5 亦定有明文。
    查證人即同案被告施泥洪於警詢、偵查時所為之陳述，固係
    審判外之陳述而屬傳聞證據，惟被告就上開審判外之陳述，
    於本院審理中，知有該項證據，均未曾於言詞辯論終結前聲
    明異議，而本院審酌該證人陳述作成時之情況，並無違法取
    證及證明力過低之瑕疵，亦認以之作為證據為適當，依前揭
    規定說明，自有證據能力。另本件認定事實所引用之卷內其
    餘文書證據，並無證據證明係公務員違背法定程序所取得，
    被告於審判程序中復未於言詞辯論終結前表示異議，且該等
    文書證據亦無刑事訴訟法第159 條之4 之顯有不可信之情況
    與不得作為證據之情形，則依刑事訴訟法第159 條之5 之規
    定，本件認定事實所引用之所有文書證據，均有證據能力，
    合先敘明。
貳、實體部分：
一、前揭事實，業據被告甲○○坦承不諱，核與證人施泥洪於警
    詢、偵查及本院調查時供述之情節相符，復有福建省福州市
    公證處結婚公證書、財團法人海峽交流基金會證明書各1 紙
    、大陸地區人民進入臺灣地區旅行證申請書影本5 份、大陸
    地區人民進入臺灣地區保證書影本5 份、戶籍登記簿謄本1
    紙、施泥洪入出境資料、中華民國臺灣地區旅行證加簽申請
    書影本3 份等文件附卷足憑，堪認被告前揭不利於己之自白
    與事實相符，堪予採信。本件事證明確，被告犯行洵堪認定
    ，應依法論科。
二、被告行為後，刑法業於94年2 月2 日經總統以華總一義字第
    09400014901 號令修正公布，並於95年7 月1 日施行。修正
    刑法第2 條、第28條、第33條、第47條等條文，並刪除第55
    條牽連犯之規定。按行為後法律有變更者，適用行為時之法
    律，但行為後之法律有利於行為人者，適用最有利於行為人
    之法律，修正後刑法第2 條第1 項定有明文。此條規定係規
    範行為後法律變更所生新舊法律比較適用之準據法，本身尚
    無新舊法比較之問題，於新法施行後，應一律適用新法第2
    條第1 項之規定，為「從舊從輕」之比較，先予敘明。再按
    本次法律變更，比較時應就罪刑有關之共犯、未遂犯、想像
    競合犯、牽連犯、連續犯、結合犯，以及累犯加重、自首減
    輕暨其他法定加減原因（如身分加減）與加減例等一切情形
    ，綜其全部罪刑之結果而為比較（最高法院95年5 月23 日
    95年度第8 次刑庭會議決議參照），茲就新舊法比較情形分
    述如下：
    (1)刑法第28條原規定：「2 人以上共同『實施』犯罪之行為
      者，皆為共同正犯。」新法修正為：「2 人以上共同『實
      行』犯罪之行為者，皆為共同正犯。」，將舊法之「實施
      」修正為「實行」。原「實施」之概念，包含陰謀、預備
      、著手及實行等階段之行為，修正後僅共同實行犯罪行為
      始成立共同正犯。是修正後之共同正犯範圍已有限縮，排
      除陰謀犯、預備犯之共同正犯。新舊法就共同正犯之範圍
      既因此而有變動，自屬犯罪後法律有變更，而非僅屬純文
      字修正，應有新舊法比較適用之問題，本件被告係基於共
      同犯罪之意思而參與犯罪構成要件行為，上述刑法第28條
      之修正內容，對本件被告而言並無較為有利，依刑法第2
      條第1 項前段之規定，即應適用行為時即修正前之刑法第
      28條之規定。
    (2)刑法第33條第5 款有關罰金之最低數額部分，刑法分則編
      各罪所定罰金之貨幣單位原為銀元，修正前刑法第33條第
      5款規定：「罰金：（銀元）1元以上」，而銀元與新臺幣
      間之折算，依現行法規所定貨幣單位折算新臺幣條例規定
      ，以銀元1元折算新臺幣3元；修正後刑法第33條第5 款則
      規定：「罰金：新臺幣1,000 元以上，以百元計算之」；
      經比較修正前、後之規定，修正後刑法第33條第5 款所定
      罰金之最低數額，較之修正前提高，自以修正前刑法第33
      條第5款規定有利於被告。
    (3)刑法施行法第1 條之1 有關罰金之最高數額部分，修正刑
      法係自95年7 月1 日起施行，在此之前，刑法分則編有關
      罰金之貨幣單位係銀元（銀元與新臺幣之折算比例為一比
      三），且依刑法分則編應處罰金者，應適用罰金罰鍰提高
      標準條例第1 條、第5 條規定，就72年6 月26日前修正之
      刑法條文，罰金數額提高2 至10倍，其後修正者則不提高
      倍數；而修正刑法施行後，因刑法第33條第5 款所定罰金
      之貨幣單位，經修正為新臺幣後，刑法分則各罪所定罰金
      之貨幣單位亦應配合修正為新臺幣，為使刑法分則編各罪
      所定罰金之最高數額與刑法修正前趨於一致，乃增訂刑法
      施行法第1 條之1 ：「中華民國94年1 月7 日刑法修正施
      行後，刑法分則編所定罰金之貨幣單位為新臺幣。94年1
      月7 日刑法修正時，刑法分則編未修正之條文定有罰金者
      ，自94年1 月7 日刑法修正施行後，就其所定數額提高為
      30 倍 。但72年6 月26日至94年1 月7 日新增或修正之條
      文，就其所定數額提高為3 倍」，從而，刑法分則編各罪
      所定罰金刑之最高數額，於上開規定修正後並無不同，對
      被告而言，並無不利。
    (4)修正後之刑法刪除第55條關於牽連犯之規定，被告所為犯
      行若具有牽連犯之關係，依修正前即行為時之規定，應從
      一重之罪處斷，依修正後之刑法既已刪除牽連犯之規定，
      則所犯上述各罪應依數罪併罰之規定分論併罰。比較新舊
      法之規定，修正後之規定並非較有利於被告。
    (5)被告行為時之修正前刑法第56條連續犯之規定業經廢除，
      被告於新刑法施行前之上揭事實二所示數次基於概括犯意
      所為之行使明知為不實之事項，而使公務員登載於職務上
      所掌之公文書犯行、及上揭事實二所示數次使大陸人民非
      法進入臺灣地區之犯行，因行為後新刑法業已廢除連續犯
      之規定，此廢除雖非犯罪構成要件之變更，但顯已影響及
      行為人刑罰之法律效果，自屬法律有變更，依新刑法第2
      條第1 項規定比較新、舊刑法結果，應適用較有利於被告
      之行為時法律即修正前刑法第56條之規定。
    (6)又修正前刑法第51條第5 款規定有關數罪併罰，分別宣告
      其罪之刑，在定其應執行之刑時，「宣告多數有期徒刑者
      ，於各刑中之最長期以上，各刑合併之刑期以下，定其刑
      期。但不得逾二十年」，而新刑法第51條第5 款係規定：
      「宣告多數有期徒刑者，於各刑中之最長期以上，各刑合
      併之刑期以下，定其刑期。但不得逾三十年」，經新舊法
      比較結果，新刑法並非較有利於被告。
    綜合上述各條文修正前、後之比較，可知依修正前、後之規
    定，就罰金之最高數額（即刑法施行法第1 條之1）， 對被
    告並無不利，惟修正後之罰金最低數額，均較修正前提高，
    顯然不利於被告，另牽連犯、連續犯、數罪併罰則以修正前
    之規定有利於被告，關於共犯部分，本件新法並非較有利被
    告，揆諸前揭最高法院決議所揭示之罪刑綜合比較原則，依
    刑法第2 條第1 項前段之規定，應整體適用行為時即修正前
    之規定。
三、按大陸地區人民非經主管機關許可，不得進入臺灣地區，臺
    灣地區與大陸地區人民關係條例第10條第1 項定有明文。被
    告甲○○為使大陸地區女子施泥洪得入境臺灣地區，竟與大
    陸地區女子以通謀虛偽意思表示、徒具外觀合法形式之假結
    婚，並以探親名義申請來臺，而規避對大陸地區人民進入臺
    灣地區之管制，自仍屬非法入境（最高法院92年臺上字第40
    號判決要旨參照）。復按臺灣地區與大陸地區人民關係條例
    第15條第1 款規定，不得使大陸地區人民非法進入臺灣地區
    ，被告為使大陸地區人民施泥洪得以進入臺灣地區，竟以不
    實之結婚事項，向戶政機關申請結婚登記，並持以向警察機
    關行使，使警員在「大陸地區人民進入台灣地區保證書」上
    就不實之保證人資格等內容對保核章後，復將該等內容不實
    之文書持向境管局及移民署行使之所為，係犯刑法第216 條
    、第214 條之行使明知為不實之事項，而使公務員登載於職
    務上所掌之公文書罪及臺灣地區與大陸地區人民關係條例第
    79條第1 項違反不得使大陸地區人民非法進入臺灣地區規定
    之罪。被告與呂姓成年男子間，就使大陸人民非法進入臺灣
    地區之犯行，有犯意聯絡與行為分擔，為共同正犯。被告、
    呂姓成年男子、施泥洪，就行使使公務員登載不實公文書犯
    行部分亦有犯意聯絡與行為分擔，亦為共同正犯。被告各次
    利用不知情之正泰旅行社之承辦人員向入出境管理局申請施
    泥洪以配偶身分探親進入臺灣地區而行使上開登載不實公文
    書，為間接正犯。其使公務員登載不實之低度行為，應為行
    使之高度行為所吸收，不另論罪。被告於上揭事實二(二)(三)所
    示數次持登載不實之戶籍謄本，向警員對保、入出境管理局
    、移民署申請（延長）居留而為行使之行使使公務員登載不
    實公文書罪間、施泥洪因而先後於91年6 月5 日、92年3 月
    28日、94年4 月20日、95年2 月13日非法進入臺灣地區罪間
    ，各均時間緊接，構成要件相同，顯係基於概括犯意為之，
    均應按修正前刑法第56條連續犯之規定，各論以一罪。至聲
    請人雖僅就被告於90年10月26日、91年5 月31日、92年1 月
    16日、92年9 月25日所犯行使使公務員登載不實於公文書犯
    行起訴，然被告於其餘上揭事實二(二)(三)所示時間所犯持以向
    警察機關、入出境管理局行使使公務員登載不實於公文書各
    犯行，與已上揭起訴之被告經本院論罪科刑之行使使公務員
    登載不實於公文書罪部分具連續犯裁判上一罪之關係，為起
    訴效力所及，本院自應併予審究，附此敘明。被告於刑法修
    正前所犯於91年6 月5 日、92年3 月28日、94年4 月20日、
    95 年2月13日各次使大陸地區人民非法進入臺灣地區罪，及
    於上揭事實二(二)(三)所示時間連續行使使公務員登載不實文書
    罪間，有方法與目的之牽連關係，應依修正前刑法第55條牽
    連犯之規定，從一重之非法使大陸地區人民進入臺灣地區罪
    處斷。被告於96年12月3 日基於一行使使公務員登載不實之
    戶籍謄本，而申請使施泥洪依親長期居留許可而非法進入臺
    灣地區之行為，所為觸犯使大陸地區人民非法進入台灣地區
    罪、行使使公務員登載不實公文書罪，乃一行為同時觸犯2
    罪名，為想像競合犯，依刑法第55條之規定，應從一重之非
    法使大陸地區人民進入臺灣地區罪處斷。至被告上揭事實三
    所示時間所犯違反不得使大陸地區人民非法進入臺灣地區規
    定罪，係在刑法修正並廢除連續犯之規定後所為，即無從與
    前開各次犯行論以連續犯之餘地。查被告有事實欄一所載之
    犯罪科刑執行紀錄，有臺灣高等法院被告全國前案紀錄表可
    憑，其於有期徒刑執行完畢後5 年以內故意再犯本件有期徒
    刑以上刑之2 罪，為累犯，均依刑法第47條第1 項規定加重
    其刑，並依法遞加重之。被告於其上揭全部犯行尚未經發覺
    前，即向有偵查權限之台北市政府警察局萬華分局警員自首
    ，有警詢筆錄1 份可憑，爰依刑法第62條前段之規定，各減
    輕其刑，並均依法先加後減之。被告先後非法使大陸地區人
    民進入台灣地區2 罪，犯意各別，行為互殊，應予分論併罰
    。爰審酌被告利用假結婚並行使使公務員登載不實文書之方
    式，使大陸地區人民非法入境臺灣，影響國家對於戶政及管
    理大陸人士來臺事務之正確性，對社會造成隱藏潛在之危險
    ，及其犯罪之動機、目的、手段、智識程度、犯後坦承犯行
    等一切情狀，分別量處如主文所示之刑。又被告於上揭事實
    二(二)(三)所示時間所犯連續違反不得使大陸地區人民非法進入
    臺灣地區規定罪之犯行時間，係在96年4 月24日以前，合於
    中華民國九十六年罪犯減刑條例第2 條第1 項第3 款之規定
    ，且均非同條例第3 條、第5 條所定不得減刑之罪，是就被
    告所犯此部分之罪，併依上開減刑條例規定減其2 分之1 之
    刑期，並與上揭事實三所示時間所犯違反不得使大陸地區人
    民非法進入臺灣地區規定罪之宣告刑，依修正前刑法第51條
    第5 款之規定，定應執行之刑。
據上論斷，應依刑事訴訟法第452 條、第273 條之1 第1 項、第
299 條第1 項前段，臺灣地區與大陸地區人民關係條例第15 條
第1 款、第79條第1 項，刑法第2 條第1 項前段、第11條前段、
第28條、第216 條、第214 條、第55條、第47條第1 項、第62條
前段、修正前刑法第28條、第55條、第56條、第51條第5 款，中
華民國九十六年減刑罪犯條例第2 條第1 項第3 款、第7 條、第
10條，刑法施行法第1 條之1 ，判決如主文。
本案經檢察官乙○○到庭執行職務。
中    華    民    國    98    年    2     月    11    日
                  刑事第二庭法    官  黃梅淑
以上正本證明與原本無異。
如不服本判決應於收受本判決後10日內向本院提出上訴書狀，其
未敘述上訴理由者，並得於提起上訴後10日內向本院補提理由書
狀（均須按他造當事人之人數附繕本。）「切勿逕送上級法院」
中    華    民    國    98    年    2     月    11    日
                              書記官  盧鏡合
附錄本判決論罪科刑依據之法條：
臺灣地區與大陸地區人民關係條例第15條第1 款
下列行為不得為之：
一使大陸地區人民非法進入臺灣地區。
臺灣地區與大陸地區人民關係條例第79條第1 項
違反第15條第1 款規定者，處1 年以上7 年以下有期徒刑，得併
科新臺幣100萬元以下罰金。
中華民國刑法第214 條
明知為不實之事項，而使公務員登載於職務上所掌之公文書，足
以生損害於公眾或他人者，處3 年以下有期徒刑、拘役或5 百元
以下罰金。
中華民國刑法第216 條
行使第210 條至第215 條之文書者，依偽造、變造文書或登載不
實事項或使登載不實事項之規定處斷。


司法院資訊處製作；財團法人民間司法改革基金會備份。
